臺灣高等法院高雄分院民事判決　　　　 95年度上易字第162號
上　訴　人　甲○○
訴訟代理人　孫嘉男律師
被上訴人　　乙○○
　　　　　　丙○○
共　　　同
訴訟代理人　趙怡莊律師
上列當事人間請求所有權移轉登記事件，上訴人對於中華民國95
年8 月10日臺灣高雄地方法院95年度訴字第1929號第一審判決提
起上訴，本院於96年1 月17日言詞辯論終結，判決如下：
    主  文
原判決關於准、免假執行部分廢棄。
上開廢棄部分，被上訴人在第一審之聲請駁回。
其餘上訴駁回。
第二審訴訟費用由上訴人負擔。
　　事實及理由
一、被上訴人起訴主張：系爭坐落高雄市○○區○○段第907 地
    號、地目建、面積7770平方公尺、權利範圍500000分之3353
    之土地及其上建物即第665 建號、門牌號碼高雄市旗津區○
    ○○路900 巷3 弄4 號第1 層，面積113.45平方公尺（含附
    屬建物平台面積10.85 平方公尺）權利範圍全部，暨該建物
    共同使用部分即第684 建號、面積408.46平方公尺、權利範
    圍10000 分之238 ；第780 建號、面積1184.43 平方公尺、
    權利範圍10000 分之71之建物（下稱系爭房地）原係訴外人
    即兩造之母林鑾英所有，嗣林鑾英於93年6 月28日死亡，全
    體繼承人（即兩造及訴外人吳淑娟）乃協議由兩造平均繼承
    系爭房地。惟因被上訴人債信不佳，故先辦分割繼承借名登
    記在上訴人名下，待日後再由上訴人以贈與方式各移轉系爭
    房地所有權3 分之1 予被上訴人。詎上訴人迄未移轉上開系
    爭房地所有權各3 分之1 予被上訴人。爰依贈與契約或借名
    契約法律關係擇一請求，提起本件訴訟。聲明求為判決：(一)
    上訴人應將系爭房地各移轉3 分之1 所有權予各被上訴人。
    (二)訴訟費用由上訴人負擔。(三)願供擔保，請准宣告假執行。
二、上訴人則以：全體繼承人係協議由上訴人單獨取得系爭房地
    所有權，兩造之間並未存有贈與契約或借名契約等語，資為
    抗辯。
三、本件原審對於被上訴人之請求，判決：(一)上訴人應將系爭房
    地各移轉3 分之1 所有權予各被上訴人。(二)訴訟費用由上訴
    人負擔。(三)該判決於被上訴人以新臺幣（下同）41萬1,031
    元供擔保後得假執行。但上訴人如以123 萬3,092 元為被上
    訴人預供擔保後，得免為假執行。上訴人聲明不服，上訴聲
    明求為判決：(一)原判決廢棄。(二)被上訴人在第一審之訴及假
    執行之聲請均駁回。(三)第一、二審訴訟費用由被上訴人負擔
    。被上訴人則答辯聲明：(一)上訴駁回。(二)第二審訴訟費用由
    上訴人負擔。
四、兩造不爭執之事項如下，並有系爭房地登記謄本、所有權狀
    影本、財政部高雄市國稅局遺產稅免稅證明書附卷可稽，堪
    予採信：
  (一)系爭房地原係兩造之母林鑾英所有；林鑾英已於93年6 月28
    日死亡，其繼承人除兩造之外，尚有吳淑娟。
  (二)系爭房地經兩造及吳淑娟於93年11月15日訂立遺產分割協議
    書，並於93年11月16日移轉登記予上訴人所有。
五、兩造爭執之事項為：(一)被上訴人依借名契約法律關係，訴請
    上訴人移轉系爭房地所有權各3 分之1 予各被上訴人，有無
    理由？(二)被上訴人依贈與契約法律關係，訴請上訴人移轉系
    爭房地所有權各3 分之1 予各被上訴人，有無理由？(三)被上
    訴人就本件所有權移轉登記事件，聲請供擔保准予假執行，
    有無理由？
六、被上訴人依借名契約法律關係，訴請上訴人移轉系爭房地所
    有權各3分之1予各被上訴人，有無理由？
　(一)按借名契約係指當事人約定一方（借名者）經他方（出名者
　　）同意，而就屬於一方現在或將來之財產，以他方之名義，
　  登記為所有人或其他權利人，但無使他方取得實質所有權或
    其他權利之意思。而此借名契約並非脫法行為（參閱最高法
    院89年台上字第1119號判決意旨）。
  (二)查兩造之母林鑾英於93年6 月28日死亡，其繼承人有吳淑娟
    及兩造等共4 人，其所遺留之不動產為系爭房地及坐落屏東
    縣枋寮鄉○○○段783 之32地號土地暨其上建物即門牌屏東
    縣枋寮鄉○○村○○路45-23 號房屋。此有繼承系統表及財
    政部高雄市國稅局遺產稅免稅證明書各1 份在卷可憑（見原
    審卷第13頁、第55頁）。又全體繼承人於93年11月15日訂立
    遺產分割協議書（見原審卷第57頁），依此協議書，系爭房
    地則於93年11月16日移轉登記予上訴人名義；另屏東縣枋寮
    鄉○○○段783 之32地號土地及其上建物即門牌屏東縣枋寮
    鄉○○村○○路45-23 號房屋則移轉登記予吳淑娟名義等事
    實，亦有系爭房地登記謄本1 份附卷可稽，且為兩造所不爭
    執，固堪信為真實；惟林鑾英死亡後，全體繼承人即協議由
    兩造平均繼承系爭房地（即上訴人甲○○、被上訴人乙○○
    、丙○○就系爭房地各繼承3 分之1） ，但因被上訴人債信
    不佳，故被上訴人應得之部分先分割繼承登記在上訴人名下
    ，待日後再由上訴人各移轉系爭房地所有權3 分之1 予被上
    訴人等情，業據證人即兩造之姊吳淑娟於原審到庭證述：林
    鑾英過世後，因乙○○積欠卡債，丙○○替人擔保，所以才
    會將系爭房地先登記在沒有債信問題的上訴人名下；當初兩
    造約定系爭房地雖登記在上訴人名下，但實際上仍由兩造共
    有。伊夫家經濟狀況尚可，故未與兩造共同繼承系爭房地等
    語綦詳（見原審卷第88頁），並有信用卡帳單、裕融企業股
    份有限公司催收單在卷足憑（見原審卷第76頁、第83頁）。
    雖上訴人抗辯稱：乙○○之卡債早於92年1 月20日即由吳淑
    娟代為清償完畢，丙○○前曾反對先登記予上訴人名下，證
    人吳淑娟之證述多有偏頗云云。惟查上訴人乙○○之卡帳雖
    已於92年1 月20日清償完畢，但其仍有信用不良之疑慮；另
    被上訴人丙○○雖前曾反對將系爭房地登記於上訴人名義，
    然後來既已在遺產分割協議書上同意登記在上訴人名義，以
    符合由上訴人辦理單獨繼承系爭房地之手續，則難謂其無借
    名契約之合意。是上訴人前揭抗辯，應無足採信。又兩造於
    林鑾英死亡後，仍均共同居住使用系爭房地，足徵被上訴人
    僅係將彼等就系爭房地各3 分之1 之所有權借名登記在上訴
    人名義，並無使上訴人取得各該部分實質所有權之意思，應
    無疑義。另參酌林鑾英死亡後，被上訴人確未取得任何遺產
    等情，已為上訴人所不爭執（見原審卷第99頁）衡與繼承之
    一般常情不符。況被上訴人因經濟窘困致債信不佳，既如前
    述，衡情對遺產當更有所求，尤無同意上訴人全部繼承系爭
    房地，而自已全無所得之理。次查系爭房地雖於93年11月16
    日辦理移轉所有權登記予上訴人名義，然系爭房地所有權狀
    、印章，仍交由吳淑娟保管等情，亦為上訴人所不爭執（見
    原審卷第99頁），復經證人吳淑娟於原審證述：上訴人為取
    信被上訴人，故將系爭房地所有權狀、印章交由伊保管，上
    訴人並有保證將來會還給被上訴人等語屬實（見原審卷第88
    頁），嗣上訴人遲至95年6 月8 日始寄發存證信函要求吳淑
    娟歸還上開文件（見原審卷第94頁），而果若上訴人與被上
    訴人並無前開借名契約之約定，且為取信被上訴人之情事，
    何以為遺產分割協議並於93年11月16日就系爭房地辦理所有
    權移轉登記於上訴人後，迄至95年6 月8 日止，期間長達1
    年7 月間，上訴人均未自行保管系爭房地所有權狀及印章，
    且預立將系爭房地各贈與3 分之1 所有權予各被上訴人之系
    爭房地「贈與所有權移轉契約書、贈與契約書」，並預先填
    具「贈與稅申報書」（見原審卷第16頁至第27頁）？而此均
    與常理有違。是被上訴人主張將彼等就系爭房地各3 分之1
    之所有權借名登記在上訴人名義，兩造間存有借名契約等情
    ，即屬有據，堪予採信。
  (三)兩造間就系爭房地確存有借名契約，業如前述，而被上訴人
    於95年7 月26日原審審理時，當庭表示終止上開借名契約等
    情，亦有該次言詞辯論筆錄在卷可稽（見原審卷第99頁），
    則上訴人於系爭借名契約終止後，自有移轉系爭房地所有權
    各3 分之1 予各被上訴人之義務。從而被上訴人依借名契約
    之法律關係，訴請上訴人移轉系爭房地所有權各3 分之1 ，
    即為有理由，應予准許。
七、又上訴人因被上訴人終止借名契約，而應移轉系爭房地所有
    權各3 分之1 予各被上訴人，既如前述，則被上訴人另依贈
    與契約法律關係訴請上訴人移轉系爭房地所有權各3 分之1
    部分，即無審酌之必要，附此明。
八、被上訴人就本件所有權移轉登記事件，聲請供擔保准予假執
    行，有無理由？
    按強制執行法第130 條第1 項規定，命債務人為一定之意思
    表示之判決確定或其他與確定判決有同一效力之執行名義成
    立者，視為自其確定或成立時，債務人已為意思表示。經查
    本件係請求上訴人應辦理所有權移轉登記事件，被上訴人如
    於獲得確定勝訴判決時，固得依強制執行法第130 條之規定
    ，單獨向地政機關申請辦理登記（參閱最高法院49年台上字
    第1225號判例），然於未確定時，如許宣告假執行，使意思
    表示之效力提前發生，顯與法條規定不合。是本事件係屬於
    性質上不適於假執行之事件，被上訴人對之聲請供擔保准予
    假執行，即無理由不應准許。
九、綜上所述，原審因認被上訴人依借名契約法律關係，請求上
    訴人移轉系爭房地所有權各3 分之1 予各被上訴人，為有理
    由，而為被上訴人勝訴之判決，經核尚無不合。上訴論旨指
    摘原判決此部分不當，求予廢棄改判，非有理由，應予駁回
    。又被上訴人就本事件聲請供擔保，准予假執行部分為無理
    由，不應准許，惟原判決疏未詳查，遽併為准、免假執行之
    宣告，尚有未洽。上訴意旨，指摘原判決此部分不當，求予
    廢棄改判，即為有理由，應由本院將原判決關於准、免假執
    行部分廢棄，並改判如主文第2 項之所示。
十、據上論結，本件上訴為一部有理由，一部無理由，爰依民事
    訴訟法第450 條、第449 條第1 項、第79條判決如主文。
中　　華　　民　　國　　96　　年　　1 　　月　　31　　日
                            民事第三庭
                                審判長法官  張國彬
                                法      官  楊富強
                                法      官  吳登輝
以上正本證明與原本無異。
本判決不得上訴。
中　　華　　民　　國　　96　　年　　2 　　月　　5 　　日
                                書　記　官  張明賢
                                                      q
